【裁判字號】    97,上,139
【裁判日期】    971230
【裁判案由】    塗銷所有權移轉登記等
【裁判全文】
臺灣高等法院高雄分院民事判決           97年度上字第139號
上  訴  人  丁○○
上  訴  人  甲○○
訴訟代理人  丙○○
被上訴人    第一商業銀行股份有限公司
法定代理人  乙○○
訴訟代理人  鄭曉東律師
            魏緒孟律師
上列當事人間請求塗銷所有權移轉登記等事件，上訴人對於民國
97年6 月18日臺灣高雄地方法院97年度訴字第349 號第一審判決
提起上訴，本院於97年12月16日言詞辯論終結，判決如下：
    主  文
上訴駁回。
第二審訴訟費用由上訴人負擔。
    事 實 及 理 由
一、被上訴人第一商業銀行股份有限公司之法定代理人已變更為
    乙○○，有股份有限公司變更登記表1 份在卷可稽，茲據其
    具狀聲明承受訴訟，核無不合，應予准許。
二、被上訴人起訴主張：上訴人丁○○擔任訴外人信普盛工程股
    份有限公司（下稱信普盛公司）向被上訴人借款之連帶保證
    人，信普盛公司分別於民國94年9 月26日、同年11月30日向
    伊借款新台幣（下同）870 萬元、736 萬元，惟自95年10月
    26日起即未還款，迄今尚欠伊259 萬元及約定之利息、違約
    金未清償，上訴人丁○○自應負連帶清償之保證責任，詎丁
    ○○竟於95年4 月14日將其所有如原判決附表所示之土地及
    建物（下稱系爭不動產），以信託為原因，辦理所有權移轉
    登記予上訴人甲○○，致其已無充分財產足資清償對伊之債
    權，是上訴人間信託之債權及物權行為顯有害於伊之債權，
    伊自得訴請法院撤銷之。爰依信託法第6 條第1 項及類推適
    用民法第244 條第4 項規定，請求撤銷上訴人間就系爭不動
    產所為之信託債權行為及物權行為，並塗銷上訴人甲○○於
    95年4 月14日就系爭不動產以信託為原因所為之所有權移轉
    登記等情。原審為被上訴人勝訴之判決。其答辯聲明：上訴
    駁回。
三、上訴人則以：上訴人丁○○並非蓄意脫產，丁○○因10餘年
    來陸續向其妹黃琇燕借款，累積已欠240 萬元，故擬將系爭
    不動產過戶予黃琇燕之女兒即上訴人甲○○，供為還款之擔
    保，惟因增值稅高達60萬元，伊無力負擔，始暫以信託方式
    為之，並無損害債權；又訴外人中鼎工程股份有限公司（下
    稱中鼎公司）於97年2 月15日將4,965,748 元匯入訴外人信
    普盛公司設於被上訴人銀行之帳戶，被上訴人於97年11月12
    日結清信普盛公司所欠被上訴人銀行之債務，表示信普盛公
    司與被上訴人已無債權債務關係，被上訴人不得再向上訴人
    請求等語，資為抗辯。其上訴聲明：(一)原判決廢棄。(二)上開
    廢棄部分，被上訴人在第一審之訴駁回。(三)第一、二審訴訟
    費用由被上訴人負擔。
四、兩造不爭執事項：
（一）上訴人丁○○擔任訴外人信普盛公司向被上訴人借款之連
      帶保證人，信普盛公司分別於94年9 月26日、同年11月30
      日向被上訴人借款870 萬元、736 萬元，惟自95年10月26
      日起即未還款，迄今尚欠被上訴人259 萬元及利息、違約
      金未清償，丁○○應負連帶清償之責。
（二）上訴人丁○○於95年4 月14日將其所有之系爭不動產，以
      信託為原因，辦理所有權移轉登記予上訴人甲○○，並有
      系爭不動產登記謄本附卷可證。
（三）上訴人丁○○於系爭不動產信託登記予上訴人甲○○後，
      已無其他財產足資清償對被上訴人之債務（按：上訴人丁
      ○○現經原法院民事執行處依強制執行程序，按月扣取其
      在台電公司之薪資，有原法院96年度審訴字第352 號民事
      判決影本可稽）。
五、兩造所爭執之事項：(一)上訴人間所為上開之信託登記行為有
    無信託法第6 條第1 項之適用？(二)上訴人二人有無對被上訴
    人負回復原狀及塗銷系爭不動產所有權移轉登記之義務？經
    查：
（一）上訴人間所為上開之信託登記行為有無信託法第6 條第1
      項之適用？
  １、按所謂信託，乃指委託人將財產權移轉或為其他處分，使
      受託人依信託本旨，為受益人之利益或特定之目的，管理
      或處分信託財產之關係而言，此觀信託法第1 條之規定甚
      明。信託財產既須移轉其權利於受託人而獨立存在，已非
      委託人之權利，對受託人之債權人而言，委託人之責任財
      產顯有減少，按諸「債務人之財產為全體債權人之總擔保
      」之原則，自可能損害於委託人之債權人。故信託法第6
      條第1 項規定：「信託行為有害於委託人之債權人權利者
      ，債權人得聲請法院撤銷之」。所謂「有害於委託人之債
      權人之權利」，係指因信託行為，致債權人之權利不能獲
      得滿足，亦即因債務人之信託行為，而使債務陷於清償不
      能、或困難、或遲延之狀態而言。是依此項規定，只要債
      務人所為之信託行為有害於債權者，債權人即得聲請法院
      撤銷之。亦即不論債務人所設立之信託係有償或無償（事
      實上信託行為移轉財產與受託人並無對價關係，無所謂有
      償無償），債權人均得訴請法院撤銷之，蓋受託人並未支
      付對價，無特別保護之必要。
  ２、查，上訴人丁○○已於原審陳稱：「（法官問：尚有何財
      產可清償對被上訴人之債務？）名下沒有任何財產及投資
      ，只剩下薪水收入」等語（見原審卷第78頁），足見上訴
      人丁○○除系爭不動產外，別無其他財產可資清償對被上
      訴人之債權；此外，並有財產所得調件明細表附卷為證（
      見原審卷第23～31頁），是在上訴人丁○○將系爭不動產
      所有權均信託移轉登記予上訴人甲○○後，其財產資力顯
      已不足清償對被上訴人之債務，此觀台電公司之薪俸單明
      載上訴人丁○○每月之薪水須扣三分之一予債權人中租迪
      和、中國信託及被上訴人分配等情（見本院卷第44頁至第
      65頁），至為明瞭，堪認上訴人間就系爭不動產所為信託
      移轉登記行為，業已有害於被上訴人之債權，從而，被上
      訴人依信託法第6 條第1 項之規定，訴請撤銷上訴人間就
      系爭不動產所為信託行為之債權行為及因信託行為所為所
      有權移轉登記之物權行為，洵屬有據。
（二）上訴人二人有無對被上訴人負回復原狀及塗銷系爭不動產
      所有權移轉登記之義務？
  １、按債務人所為之無償行為，有害及債權者，債權人得聲請
      法院撤銷之。債務人所為之有償行為，於行為時明知有損
      害於債權人之權利者，以受益人於受益時亦知其情事者為
      限，債權人得聲請法院撤銷之。債務人之行為非以財產為
      標的，或僅有害於以給付特定物為標的之債權者，不適用
      前2 項之規定。債權人依第1 項或第2 項之規定聲請法院
      撤銷時，得並聲請命受益人或轉得人回復原狀。但轉得人
      於轉得時不知有撤銷原因者，不在此限，民法第244 條第
      1 、2 、3 、4 項定有明文。次按，信託法第6 條與民法
      第244 條規定之規範目的均在撤銷害及債權人權利之行為
      ，惟信託法就撤銷權行使後應如何回復原狀，並無類似民
      法第244 條第4 項回復原狀之規定，惟信託法既為民法之
      特別法，則特別法所未規定事項，自應回歸普通法即依民
      法第244 條第4 項之規定回復原狀。
  ２、如上所述，上訴人丁○○、甲○○間就系爭不動產所為之
      信託行為既有害及被上訴人之債權，被上訴人訴請撤銷為
      有據，從而，被上訴人類推適用民法第244 條第4 項規定
      ，訴請命受益人或轉得人回復原狀，自屬有理。故被上訴
      人訴請上訴人甲○○應將系爭不動產於95年4 月14日所辦
      理以信託為登記原因之所有權移轉登記予以塗銷，自有理
      由，應予准許。
（三）上訴人雖抗辯稱：訴外人中鼎工程股份有限公司（下稱中
      鼎公司）於97年2 月15日將4,965,748 元匯入訴外人信普
      盛公司設於被上訴人銀行之帳戶，被上訴人於97年11月12
      日結清信普盛公司所欠被上訴人銀行之債務，表示信普盛
      公司與被上訴人已無債權債務關係，被上訴人不得再向上
      訴人請求云云。然被上訴人則稱上開中鼎公司所匯入信普
      盛公司設於被上訴人銀行之帳戶之款項，被上訴人經訴外
      人永記造漆工業股份有限公司（下稱永記公司）同意收取
      259 萬元，及扣抵信普盛公司帳戶內1,556 元，合計於97
      年11月14日充抵信普盛公司之借款2,591,556 元，餘款匯
      給永記公司，充抵後之信普盛公司債務餘額為429,304 元
      ，被上訴人雖對上訴人扣薪，然每月僅分得約300 餘元，
      仍不足清償債權本金429,304 元等語，提出該協議書影本
      1 紙為證。經查該協議書確有記載「永記公司同意替信普
      盛公司解決對一銀之借貸金款約2,600,000 元」等語，足
      證代償金額並非信普盛公司所欠被上訴人銀行貸款全部，
      上訴人上開抗辯尚難為其未積欠被上訴人保證債務之依據
      ，自無可採。
六、綜據上述，本件被上訴人依信託法第6 條第1 項規定，請求
    撤銷上訴人二人間就如原判決附表所示之系爭土地、建物所
    有權信託移轉登記之債權行為與物權行為，並訴請上訴人甲
    ○○應將如原判決附表所示系爭土地及建物於95年4 月14日
    所辦理以信託為登記原因之所有權移轉登記予以塗銷，為有
    理由，應予准許。是則原審為上訴人敗訴之判決，於法並無
    違誤。上訴意旨指摘原判決不當，求予廢棄改判，為無理由
    ，應予駁回其上訴。至兩造其餘攻擊防禦之方法，核與本判
    決之基礎不生影響，自不一一論述，附此敘明。
七、據上論結，本件上訴為無理由，依民事訴訟法第449 條第1
    項、第78條、第85條第1 項前段，判決如主文。
中    華    民    國    97    年    12    月    30    日
                            民事第一庭
                                審判長法官  黃金石
                                法      官  謝肅珍
                                法      官  林健彥
以上正本證明與原本無異。
如對本判決上訴，須於判決送達後20日內向本院提出上訴狀，其
未表明上訴理由者，應於上訴後20日內向本院提出上訴理由書（
均須按他造當事人之人數附繕本）。上訴時應提出委任律師或具
有律師資格之人之委任狀，並依附註條文規定辦理。
中    華    民    國    97    年    12    月    31    日
                                書  記  官  魏文常
附註：
民事訴訟法第466 條之1 ：
對於第二審判決上訴，上訴人應委任律師為訴訟代理人，但上訴
人或其法定代理人具有律師資格者，不在此限。
上訴人之配偶、三親等內之血親、二親等內之姻親，或上訴人為
法人、中央或地方機關時，其所屬專任人員具有律師資格並經法
院認適當者，亦得為第三審訴訟代理人。
第1 項但書及第2 項情形，應於提起上訴或委任時釋明之。


司法院資訊處製作；財團法人民間司法改革基金會備份。
